【裁判字號】    89,上更(一),216
【裁判日期】    891129
【裁判案由】    違反山坡地保育利用條例等
【裁判全文】
臺灣高等法院臺中分院刑事判決                八十九年度上更(一)字第二一六號
    上  訴  人
    即  被  告  丙○○
    上  訴  人
    即  被  告  丁○○
    共      同
    選任辯護人  陳惠伶
右上訴人等因違反山坡地保育利用條例等案件，不服台灣彰化地方法院中華民國八十
六年三月二十五日第一審判決（民國八十五年度訴字第八四一號，起訴案號：台灣彰
化地方法院檢察署民國八十五年度偵字第四五一四號），提起上訴，由最高法院發回
更審，本院判決如左：
    主  文
原判決關於丙○○、丁○○部分均撤銷。
丙○○、丁○○共同於山坡地採取土石，未依核定計劃實施水土保持，致生公共危險
，各處有期徒刑壹年貳月。
    事  實
丁○○為曜安企業股份有限公司（以下簡稱曜安公司）之負責人，曾於民國（下同）
八十三年間因犯業務過失致死罪經台灣彰化地方法院判處有期徒刑八月，緩刑三年，
八十四年一月十六日確定，現仍在緩刑期間，其於八十四年三月間經所有權人庚○○
、己○○二人同意，採取坐落彰化縣大村鄉○○○段十二之十五旱地面積○點六八九
六公頃、同段十二之十八林地面積○點三七二○公頃，編定使用種類均為山坡地保育
區林業用地（如附圖（一））等二筆土地土石，旋於同年五月間以曜安公司名義向主
管機關彰化縣政府申請採取，並以其弟丙○○擔任現場負責人，經彰化縣政府於同年
七月一日核准取得該二筆土地之土石採取許可證，自八十四年十一月間起，在前開地
點利用二部挖土機採取土石，轉售他人，其間丙○○或兼任挖土機司機、卡車司機，
丁○○或亦任載運土石司機。二人均明知從事採取土石時應依核定計畫實施水土保持
，竟基於共同之犯意聯絡，於開採土石時，未依核定之水土保持計畫書所定，每隔五
公尺設置一個平台，平台階段完成兩個階段（約十公尺高），應即於平台植果木，於
斜坡植草，以爭取恢復水土保持時效，致大片林地，於土石採取後，無綠色植被保護
，若逢雨水，勢將大量流失，且開採後之山地坡度落差甚大，水勢一發，土石、洪水
齊下，對於鄰近地區土地、房屋及居民之生命、財產造成威脅，致生公共危險，並共
同基於意圖為曜安公司不法所有之犯意，利用採取上開二筆山坡地之機會，越界盜採
辛○○、壬○○○○○○○段十二之十九地號土地編定使用種類同為山坡地保育區林
業用地之林地土石，轉售予與不知情之陳有明、謝進宗等人牟利，為便利挖土機之工
作，復以挖土機將與同段十二之十九、十二之十八地號毗鄰癸○○等人共有之同段十
二之十七地號交界部分土地上種植已五十餘年之龍眼樹十四棵及相思樹二十棵剷除，
足以生損害於癸○○，迄至八十五年五月十日為癸○○發現，乃向檢察官提出告訴，
始查知上情，嗣經檢察官勘驗現場測量結果，非但未作水土保持且盜採如附圖（二）
所示面積之土石。案經癸○○訴請臺灣彰化地方法院檢察署檢察官偵查起訴。
    理  由
一、訊據上訴人即被告（以下簡稱為被告）丁○○及丙○○等二人均坦承於前開時間
    有經所有權人庚○○、己○○等二人同意採取上開同段十二之十五、十二之十八
    地號等二筆土地土石及有以曜安公司名義向彰化縣政府申請取得該土地之土石採
    取許可證等事實不諱，惟均矢口否認有上開違反山坡地保育利用條例等犯行，丁○○辯稱：渠雖係曜安公司之負責人，但僅係掛名之負責人而已，並未參與上開
    開採計劃，且從未至現場，亦未擔任載貨土石之司機，本件與渠無涉云云。被告
    丙○○辯稱：渠雖係上開工地之現場負責人，並兼任挖土機及卡車之司機，但越
    界開採係出於出租人即庚○○、己○○之指界錯誤所致，而同段十二之十九地號
    早在七十八年間由原土地所有人李滋模（即辛○○、壬○○之父）提供給案外人
    甲○○採作磚塊用土，有合約書一份可稽，彼等並無採取該筆地號土地之砂石云
    云；另毀損告訴人癸○○之上開龍眼樹及相思樹，係因該山坡地凹凸不平，斜度
    甚巨，挖土機不慎翻落所致，並無毀損及竊盜之故意，又現場之平台已植果木，
    斜坡處因無法植草，但有植藤類及美國花生，渠均已依彰化縣政府之規定植樹木
    ，做好水土保持，並無公共危險之虞云云。惟查被告丁○○於八十四年三月間經
    地主庚○○、己○○同意，採取坐落彰化縣大村鄉○○○段十二之十五、十二之
    十八地號等二筆山坡地，旋以曜安公司之名義擬定水土保持計畫書於八十四年五
    月間向彰化縣政府申請開採前揭地號，面積共一點零零二八公頃山坡地（如附圖
    （一））之土石，並由被告丙○○擔任現場土石採取場技術主管，經彰化縣政府
    於同年七月一日許可在案，此有土石採取申請書、土地使用權同意書、聘書、承
    諾書、土地登記簿謄本、地籍圖謄本、土石採取計畫與水土保持計畫書及彰化縣
    政府土石採取許可證各一份在卷可稽，且被告丁○○於八十五年八月二十七日偵
    查中自承「有（到過工地），卡車司機如果沒來，我去載過幾次」等語（見偵查
    卷第一百零七頁反面），八十五年十月十六日於原審調查中亦自白稱：「我只負
    責開推土機」等語（見原審卷第二十二頁反面），足見丁○○不僅為曜安公司之
    負責人，且積極參與本件開採土石之實際運作，其辯稱未實際參與現場之開採云
    云，核與事實不符，要無可採。次查被告丁○○以曜安公司名義申請開採並擬具
    水土保持計畫書經彰化縣政府核可，依該核可之計畫書第四點水土保持及景觀維
    護措施所定，其等除應挖掘沉沙池及作好排水系統外，自最高點往下挖掘時，每
    隔五公尺內設置一個平台階段以防坡面崩塌，且完成兩個階段（約十公尺高），
    應即於平台植果木，於斜坡植草，以爭取恢復水土保持時效，惟據檢察官於八十
    五年七月一日指揮員警實地偵查後，數次至現場勘驗結果，現場經採取土石後，
    自頂端崚線至第一平台約五公尺，第一平台至第二平台約十五公尺，第二平台至
    第三平台高度約十四點五公尺，第三平台至地面約十一公尺，並未依預定高度（
    五公尺）實施，亦未照擬定之計畫書種植果木草皮，其等於原審八十六年一月二
    十日勘驗現場時並自承：「係自八十五年十一月一日才開始種樹」等情，有勘驗
    筆錄足按（見原審卷第七十一頁反面），足見當時並未於坡面植草。另經原審向
    彰化縣政府查詢結果，現場於八十五年七月間亦僅有沉沙池之設施，同年十二月
    間才完成水土保持等情，亦有原審勘驗筆錄四紙、照片五十九幀及彰化縣政府八
    十六年一月二十九日八六彰府農保字第一七三五六號函附卷可按，其等並未依核
    定之水土保持計畫實施，委無可疑。而該山坡地經大面積開採現無樹木草皮維護
    ，若遇雨水，勢將大量流失，且開採後之山地坡度落差甚大，雨勢一發，土石、
    洪水齊下，對於鄰近地區土地、房屋及居民之生命、財產造成極大之威脅，應有
    致生公共危險之虞，亦無疑義。雖被告等目前每五公尺施設有平台階梯，惟所植
    之草木未善盡維護之責皆已枯乾殆盡，遇雨即有流失情形，又因緊臨道路及排水
    溝可能有發生公共危險之虞，亦有彰化縣政府八十六年九月二日八六彰府農保字
    第一六六四二六號函一份在卷可稽（見本院前審卷第三十九頁），而承辦本案之
    彰化縣政府之人員乙○○亦到庭證稱：因土石沖刷流到路面，致有人車在該處附
    近摔傷，其意思與上開函覆相同等語。（見本院卷第一百九十一至一百九十二頁
    ）足證被告等所為有致生水土流失，而生公共危險之情形。再查被告丁○○以曜
    安公司名義申請開採者，僅前揭地段十二之十五、十二之十八地號二筆山坡地，
    然依測量結果，竟越界開挖毗鄰辛○○、壬○○○○○○段十二之十九地號山坡
    地，面積達○點三四四○公頃，有員林地政事務所土地複丈成果圖附卷可證，而
    其等申請開採時，已向員林地政事務所申請地籍圖謄本，此有該謄本一紙（附土
    石採取申請書內）在卷可憑，並在現場揭示土石採取標示牌註明採取之地號，有
    照片二幅附卷可稽（見偵查卷第七十四頁），而其得開採土地之形狀係如蝶狀（
    如附圖（一）所示），與被告現行開採者卻為如附圖（二）虛線所示之形狀，相
    差甚遠，且其等超挖部分，自附圖（二）Ａ點至Ｂ點由北向南超出約八十二點八
    公尺（地圖水平直線距離六點九公分，比例尺一：一二○○），自Ｃ點至Ｄ點超
    出約七九點二公尺（地圖水平直線距離六點六公分，比例尺一：一二○○），縱
    如地主庚○○等人所言界線不清，亦不可能如此越界而毫不知悉，又其等自稱申
    請一甲地（約二九三四坪合○點九六九九公頃，實際申請面積為一點○○二八公
    頃）僅開挖六、七分（約○點五八一九公頃至○點六七八九公頃）云云，惟據複
    丈圖所示，被告開採範圍達一點二七九五公頃，早逾其等申請面積，若未經人告
    訴，勢必繼續挖取，況證人己○○、庚○○謹證稱：「那是祖產，我們並不是很
    清楚確實面積，當時只是照所知道指點給曜安公司」等語（見原審卷第三十三頁
    反面），並無法證明出租人己○○等人有越界指界之情形，且其申請開採時既有
    申請地籍圖謄本（已如前述），衡情豈有不知越界開採之理﹖益見被告等所辯係
    出租人指界錯誤所致，亦不足取。而同段十二之十九地號雖被告等辯稱早在七十
    八年間由原土地所有人李滋模（即辛○○、壬○○之父）提供給案外人甲○○採
    作磚塊用土，有合約書一份可稽，彼等並無採取該筆地號土地之砂石云，惟依合
    約書之內容採土係作磚土（見本院卷第八十頁），但據證人甲○○到本院卻證稱
    想挖土供種稻秧用，但並未採到土，亦未從該處載走任何土石（見本院八十九年
    九月四日訊問筆錄），其證言亦不足為被告等有利之認定。矧查被告丁○○、丙○○等二人右開毀損告訴人癸○○所有之上開龍眼樹及相思樹之犯罪事實，亦據
    被告丙○○於警訊時自白稱「於八十五年四月二十八日有毀損到鄰地大村鄉○○○段十二之十七號之土地，及龍眼樹、相思樹等物，因毀損之土地緊臨我開採之
    土地，經開採後成三角型土地，是以挖土機將該土地弄平以利挖土機執行」等情
    不諱（見偵查卷第二十三頁），核與告訴人指訴之情節相符，此部分事證已臻明
    確，被告丙○○事後翻異前供，改稱係挖土機不慎翻落所致，核係事後圖卸之詞
    ，亦無可採。至有關彰化縣政府所核發之上開土石採取許可證所指「採取土石之
    深度以不得超過二十公尺為限」，係以地面總高度為準，亦有該府上開八十六年
    九月六日八六彰府農保字第一六六四二六號函足按，被告等辯稱係以各平台間之
    落差為準，尚有誤會。又曜安公司確因未依核定計劃實施水土保持，且於上開地
    號（指同段十二之十五、十二之十八號地號）超挖土石，因而經彰化縣政府裁處
    罰鍰六萬元，並應依指定改正事項於八十五年十月三十日前改正完成，亦有該府
    水土保持法案件處分書一份附卷可憑（見原審卷第四十三頁）。另同段十二之十
    九號土地並未經許可採取土石，有彰化縣政府土石採取許可證足稽（見偵查卷第
    三十三頁），證人壬○○於原審供稱有出租，核係迴護被告之詞，並不足取。綜
    上所述，足證被告丁○○等二人上開所辯顯係飾卸之詞，不足採信，罪證明確，
    其二人犯行均堪以認定。另證人朱定彬於原審僅證稱係受被告丙○○所僱用（見
    原審卷第九十六頁），並不能證明被告丁○○未參與，另證人子○○於本院前審
    亦僅證稱「我不知道上開土石之現場是何人負責，並未見過丁○○到過現場」等
    語（見本院前審卷卷第五十三頁），因子○○並非上開工地之工人，自無法知悉
    被告丁○○是否到過現場，故亦無法資為有利於被告丁○○之認定。又被告等於
    犯罪後在本院審理時縱曾至現場種植草皮，但係屬犯後態度之問題，並不影響本
    件犯罪之成立。均併此明。
二、所謂「致生公共危險」，固以實際上須有具體危險之發生為要件，而屬具體的危
    險犯；然其具體危險之存否，仍應依社會一般之觀念，客觀的予以判定。即依具
    體情況，視其未依核定計劃實施水土保持，是否於土石採取後，無綠色植被保護
    ，若逢雨水，土石大量流失，且開採後之山地坡度落差甚大，水勢一發，土石、
    洪水齊下，對於鄰近地區土地、房屋及居民之生命、財產造成威脅，致生公共危
    險之虞，以決定其危險之有無，非必已發生鄰近地區土地、房屋、居民、生畜遭
    流失淹沒，始得謂危險已發生。（最高法院七十四年台上字第三九五八號判例可
    資參照）本件因被告二人共同於山坡地採取土石，未依核定計劃實施水土保持，
    致有土石流失，而有人車摔傷之情形，已如前述，自屬違反修正前山坡地保育利
    用條例第三十五條第一項第四款之規定，而觸犯同條例第三十五條第三項所稱之
    致生公共危險之情形，而查被告二人行為後，山坡地保育條例業於八十七年一月
    七日經總統令修正公佈，同年一月九日生效，其中第三十五條第三項內容修正為
    「第一項各款情形之一，致生水土流失，毀損水土保持處理與維護設施或釀成災
    害者，處六月以上五年以下有期徒刑，後併科新台幣六十萬元以下罰金；因而致
    人於死者，處三年以上十年以下有期徒刑，得併科八十萬元以下罰金；致重傷者
    ，處一年以上七年以下有期徒刑，得併科新台幣六十萬元以下罰金。」與修正前
    之「山坡地保育利用條例第三十五條第三項：違反同條第一項第四款即違反同法
    第三十條第一項規定未先擬具水土保持計畫，或水土保持計畫未經核定而擅自經
    營使用山坡地，或未依核定計畫實施水土保持者。致生公共危險者，處六月以上
    五年以下有期徒刑，得併科五萬元以下罰金。」比較新舊法，以舊法有利於行為
    人，依刑法第二條第一項但書之規定，應適用裁判前之舊法處斷，核上訴人即被
    告等二人所為均係違反修正前山坡地保育利用條例第三十五條第一項第四款之規
    定，而觸犯同條例第三十五條第三項之罪及刑法第三百二十條第一項之普通竊盜
    罪，同法第三百五十四條之毀損罪。三罪間具有方法結果關係，應依連犯之規
    定從一重之修正前山坡地保育利用條例第三十五條第三項之罪處斷，公訴人認上
    開三罪間係屬想像競合犯，尚有誤會。至竊盜部分公訴人認被告等係犯刑法第三
    百二十一條第一項第四款之加重竊盜罪，起訴法條尚有未洽，應予變更。又被告
    等二人間具有犯意聯絡及行為分擔，均為共同正犯。原審論罪科刑固非無見，惟
    查被告二人犯罪後山坡地保育條例業於八十七年一月七日經總統令修正公佈，同
    年一月九日生效，原判決未及比較適用，尚有未洽，被告二人上訴意旨否認犯罪
    ，雖不足採，但原判決既有可議即屬無可維持，應本院將原判決關於丙○○、丁○○部分均撤銷改判，爰審酌被告等二人之品行，犯罪之動機、目的、手段、超
    挖山坡地之面積，未作水土保持致生危害於公眾安全之程度及犯後態度等一切情
    狀，各量處如主文所示之刑。
三、公訴意旨另以被告等二人於前開時間亦越界超挖同段第十二之十四、十二之十七
    、四六之十一地號之山坡地，且超界開挖土石之行為，亦涉有山坡地保育利用條
    例第三十四條第一項之擅自墾殖罪云云。惟查告訴人供稱各土地界線僅以石頭或
    樹木為界等語，且核諸上開複丈圖上被告超挖部分，除同段十二之十九地號幾為
    全部盜採（○點三四四○公頃），顯係有意為之者外，其餘同段十二之十七地號
    （超挖○點○○八二公頃）、十二之十四地號（超挖○點○二五五公頃）及四六
    之十一地號（超挖○點○二三二公頃）土地，共僅約○點○五六九公頃，且均為
    沿邊界為之，尚難認其等二人此部分係執意為之，核與竊盜罪之構成要件不合。
    又山坡地保育利用條例第三十四條第一項之擅自墾殖罪係指於公有或他人山坡地
    內擅自墾殖或設置工作物，始足當之。查本件被告等二人僅於上開山坡地上採取
    土石，並未在該山坡地上墾殖或設置工作物，是與擅自墾殖罪之要件亦有不符。
    惟因公訴人認此部分與前開科刑部分係屬具有想像競合犯關係之裁判上一罪，故
    不另為無罪之諭知，亦附此說明。
四、據上論結，應依刑事訴訟法第三百六十九條第一項前段、第三百六十四條、第三
    百條、第二百九十九條第一項前段、修正前山坡地保育利用條例第三十五條第三
    項，刑法第二條第一項前段、第十一條前段、第二十八條、第三百二十條第一項
    、第三百五十四條、第五十五條、罰金罰鍰提高標準條例第一條前段，判決如主
    文。
本案經檢察官戊○○到庭執行職務。
中      華      民      國    八十九      年    十一      月   二十九   日
                              臺灣高等法院臺中分院刑事第四庭
                                    審判長法  官  洪  耀  宗
                                          法  官  吳  重  政
                                          法  官  劉  登  俊
右正本證明與原本無異。
如不服本判決應於收受送達後十日內向本院提出上訴書狀，其未敘述上訴之理由者並
得於提起上訴後十日內向本院補提理由書（均須按他造當事人之人數附繕本）。
                                          書記官  林  水  濱
中      華      民      國    八十九      年    十一      月    三十    日
附錄條文：
山坡地保育利用條例第三十五條：
有左列情形之一者，處五千元以上一萬五千元以下罰鍰：
一、違反第十二條第一項規定者。
二、違反第二十條第二項規定者。
三、違反第二十五條第一項規定未在期限內改正者。
四、違反第三十條第一項規定未先擬具水土保持計畫，或水土保持計畫未經核定而擅
    自經營使用山坡地，或未依核定計畫實施水土保持者。
前項各款情形之一，經限期改正或經繼續限期改正而不改正者，得按次分別處罰，至
改正為止。
第一項第四款情形致生公共危險者，處六月以上五年以下有期徒刑，得併科五萬元以
下罰金。
                                                                        Ｋ


司法院資訊處製作；財團法人民間司法改革基金會備份。
